臺灣高等法院臺中分院民事判決　　　九十年度上字第五四五號
　　上　訴　人　肇益營造工程有限公司
　　法定代理人　戊○○
　　　　　　　　丙○○
　　複　代理人　丁○○
　　法定代理人　甲○○
　　法定代理人　己○○
　　複　代理人　乙○○
右當事人間給付工程款事件，上訴人對於中華民國九十一年九月十四日臺灣臺中地方
法院第一審判決（八十九年度訴字第二六九０號），提起上訴，本院判決如左：
　　　主　　　文
上訴駁回。
第二審訴訟費用由上訴人負擔。
　　　事實及理由
一、上訴人主張：伊於民國（下同）八十八年一月二十六日與被上訴人簽訂工程合約
　　，承攬被上訴人「台十三線五○Ｋ＋八○○－五四Ｋ＋五○○拓寬工程」中所代
　　辦參加人台電公司管路預埋工程，而施作內容之組件代號則為ＵＲ八Ｂ二、ＵＲ
　　ＣＢ二及Ａ三人孔，依系爭工程合約第五條及施工補充說明第九條之規定，本件
　　之工程款係依實際驗收數量結算，伊已依約如數完工，惟被上訴人與參加人未
　　依約以伊「實際完成之體積」為計價之基礎辦理結算付款，而以「台電地下配電
　　管路工程施工說明書」中制式計價方式之「地上管路組件代號結構與運用」第二
　　條規定採以平均值計價，致結算金額嚴重短少，此項以平均值計價之規定，乃參
　　加人預先擬定之定型化文件，將有關價格計算之少數條款納入其中，夾雜於施工
　　程序及工法之中，以減輕其付款責任，所為顯失公平，依民法第二百四十七條之
　　一規定，此條文應屬無效，其計價方式自應回歸契約本文第五條及「施工補充說
　　明第九條」，但經伊與被上訴人及參加人多次溝通協調均無效果。依平均值計價
　　方式，被上訴人除混凝土部分多計數量外，其餘之材料數量及積點均屬短計，以
　　此乘以各項目之合約單價，並扣除多計之混凝土計價，共計短付新台幣（下同）
　　一百七十九萬七千五百五十一元等情，爰依系爭工程契約第七條之規定，求為命
　　被上訴人如數給付上開所欠工程款，及自本件起訴狀繕本送達翌日起加計法定遲
　　延利息之判決。
二、被上訴人則以：依據系爭工程合約第七條之規定，系爭工程之給付方式，雙方約
    定不預付工程款，開工後每月五日及二十日估驗一次，每月五日估驗計價至上月
    底完成數量，每月二十日估驗計價至該月十五日完成數量，按已完成數量計價付
    款百分之九十五，其餘百分之五待正式驗收合格後一次付清；上訴人每月施作工
    程均於每月五日及二十日估驗，而估驗時係雙方會同估驗，其數量多寡在估驗時
    由雙方核實計算無訛後，即予付款，自上訴人開工至完工，均經每月核實數量而
    付款，伊不可能憑空減量，且時間長達六百日曆天，上訴人均未異議或於估驗紀
    錄中保留短計之數額，而仍願依雙方估驗之數額具領價金，顯見並無短少估驗之
　　情事；又實際驗收之數量，係每月二次估驗後之數額予以累計為總額，伊累計結
　　果既無增加，自無系爭工程合約第五條增加工程款之適用，且兩造就工程數量業
　　經按月估算，並無遺漏或錯誤之情事，要無上開施工說明第九條增加費用之問題
　　；況且，系爭工程合約所附「台灣電力公司苗栗區營業處委託公路局代辦苗配七
　　一九號工程施工說明書」第五十頁「地下管路組件代號結構與應用」第二點，業
　　經明定管理組件積點及材料之計算係依平均值計算，當然由上訴人考量以最節省
　　之方式施工，如其施工結果，成本低於平均值，伊與參加人亦願以平均值計算數
    量，如上訴人不求精簡，單從施工方便考量，自係其自甘受損，原不得請求伊再
    予追加。更何況兩造於估驗時，並未發現有數量增加而未予計價之情形，則上訴
    人所稱結算金額嚴重短少一節，即非事實。蓋兩造契約所附台電地下配管管路工
    程施工說明書地下管路組件代號結構應用第二點所列：「管路組件積點及材料之
    組成；各類組件之積點及材料係依管數及深度而定，不分排列方式及管徑之大小
    ，採用平均值計算。」兩造乃依契約所定日期依此約定估驗，估驗時上訴人亦未
    異議，顯亦同意依兩造約定估驗，並據每次估驗結果予以計價後，全部估驗無錯
    誤而給價完畢，亦即上訴人於履行契約時，同意以「平均值」列計價金，雙方契
    約履行完畢，上訴人自不得再另主張。又上開平均值之計價方式，係為計算及估
    驗時避免雙方爭執上所必要，即雙方就施作數量在驗收（含估驗時為求計算方便
    所作之約款，孰為有利或有害於約定時並不確定，非單僅一方有利而對上訴人不
    利，此從上訴人自承「混凝土」多計二八五．二四立方公尺乙節可知，因施工方
    法每因地形、地貌情形難以一致，故以上開平均值之持平方法為條款，且雙方同
　　意估驗數額時，伊即據以代為付款，估驗之數額確定，伊即將人孔週邊回復，因
　　而至最後驗收時亦僅就估驗數額作為兩造付款之基礎，易言之，估驗時即相當於
　　驗收，最後驗收時亦不可能再行計算施工之數量，因此上訴人主張依斷面圖之數
　　字計算方式即無可採，蓋施工時之地形地貌與乎紙面上之斷面圖數字殊難一致，
　　尤其以「挖方」、「殘土」之數量為然，蓋實挖多少回填後殘土多少，除現場人
　　員外，已無人可資查得，因此上訴人主張鑑定，亦難符實際，而不能作為實際施
　　工數字之判斷標準等語置辯。
三、參加人則以：(一)本件兩造契約第三條工程範圍規定「「如工程詳細價目表及設計
　　圖」所載，而「工程詳細價目表」共二頁，就工程項目之施工費「日間裝設工程
　　」、「夜間裝設工程」規格及說明欄規定「按配電工程工作積點表說明規定辦理
　　」，單位「積點」；依兩造契約第六十頁明定UR8-B2 積點係「101」，詎上訴人
　　主張「UR8-B2」數量應以（即體積乘以單價）為單位，即以「實際完成之體積」
　　為計價之基礎，並稱UR8-B2 積點係「126」，與兩造契約內容有違。而本件地下
　　管路組件代號結構與運用規範第二條、第八條分別規定「管路組件積點及材料之
　　組成：各類組件之積點及材料係依管數及深度而定，不分排列方式及管徑之大小
　　，採用平均值計算。」按配電工程資訊制度，因地下管路排列變化太多，以致發
　　生有二十餘組件，仍不敷使用情形，且管路開挖工程，或遇地下埋設物（如箱涵
　　、大排水溝等）致管路無法保持原設計標準度施工時，或需採用ＲＣ加強保護施
　　工，兩造契約乃明定不分排列方式，否則，每一案件施工稍有配合現場變動，即
　　需設計變更；為應實際需要，契約乃明定不分排列方式，工量則依管數（不分管
　　徑）求其施工量平均值，上訴人亦得申請變更設計或以「２底４層」其他方式排
　　列均無不可，惟地下管路之施工方式仍須依「地下線路裝置（五）」及「地下配
　　電級路施工規範（七）」辦理。關此，上訴人於九十一年三月七日本院審理中亦
　　證稱「我們說實作實算是我實際上路段所施作長度」，證人邱添榮亦於本院審理
　　中證稱「管路很長如遇障礙，這中間是可以變化。只要花一米二深度內即使變成
　　每層二管用四層也可以」。因契約明定以平均值計算積點與材料費，即便上訴人
　　就合約內工程項目及數量有遺漏或錯誤，係工程上必須者，上訴人亦不得藉故要
　　求加價，從而，上訴人主張伊未申請變更設計，而以「４底２層」之排列施作，
　　致實際施作之工程款短計，請求參加人給付短計之工程款．．．．云云，為無理
　　由。(二)另兩造間之施工補完說明第四條明定「無論工程增減與否，工程估價單項
　　目內列為『一式』者，概按合約價格給付。」，前揭契約第五條亦規定「．．．
　　．如有增減，按實際驗收數量結算」，本件工程之配電工程設計及施工明細表上
　　記載UR8-B2之設計數量，單位係「公尺」，即施作長度，並預估「施工長度」係
　　三七三九公尺，嗣於工程完工後結算，實際完成「數量」係三五六五點五公尺，
　　因實際施作數量以長度計算，故參加人每月與上訴人確認實作數量之施工日報表
　　，亦僅記載長度；迄於工程驗收時，依地下配電管路材料明細表記載「施工長度
　　」為三五六五點五公尺，核與前揭管路工程日報表所記載上訴人施作之長度相符
　　，本件工程乃驗收合格，而上訴人對伊按進度驗收之實際施作數量均係以長度計
　　算乙節，均無異議。且本件估驗計價表、地下配管材料明細表、管路工程日報表
　　從未對施作「體積」記載或進行估驗或驗收，則無從證明上訴人施作之實際體積
　　，由此益徵上訴人爭執以體積計算說，根本違背經驗法則，殊無可取。(三)上訴人
　　標得被上訴人台13線50K+800-54K+500 拓寬工程後，參加人就該路段管路埋設工
　　程，與上訴人議價而簽訂上訴人與參加人間之系爭合約，：因本件係個案單一地
　　點施工方式，相較於年度發包工程分散式地點施工，施工利潤較高；於積點、材
　　料單價項目，亦較年度發包工程高，此有參加人與昱大工程公司八十七年度至八
　　十九年度之訂價單及參加人所製作之比價表足稽，故，前揭合約既係雙方議價而
　　來，自無所稱制式合約之平均值計算有違誠信原則之問題等語，資為抗辯。
四、原審法院斟酌兩造及參加人之主張及攻擊防禦方法之結果，認上訴人之訴為無理
　　由，而為上訴人敗訴之判決。上訴人不服，提起上訴，求為判決：(一)原判決廢棄
　　；(二)被上訴人應給付上訴人一百七十九萬七千五百五十一元及自起訴狀繕本送達
　　翌日起至清償日止，按週年利率百分之五計算之利息；(三)第一、二審訴訟費用由
　　被上訴人負擔；(四)上訴人願供擔保，請准宣告假執行，被上訴人及參加人則均答
　　辯聲明求為判決駁回上訴人之上訴。
五、上訴人主張兩造於八十八年一月二十六日簽訂系爭工程合約，由上訴人承攬「台
　　十三線五○Ｋ＋八○○－五四Ｋ＋五○○拓寬工程」（代辦台電公司管路預埋工
　　程），施作內容之組件代號則為ＵＲ八Ｂ二、ＵＲＣＢ二及Ａ三人孔，約定工程
　　款為一千八百八十五萬八千四百二十五元，如有增減，按照實際驗收數量結算，
　　上訴人業經完工經參加人驗收完畢，被上訴人並已支付一千六百八十六萬一千百
　　三十二元之工程款等情，業據提出工程合約為證，被上訴人及參加人亦不爭執，
　　參加人並提出台灣省交通處公路局第二區工程處台中工務段八十八年六月十日（
　　八八）二工中字第０五二八二號函、台灣省交通處公路局第二區工程處台中工務
　　段八十八年六月十日（八八）二工中字第０五一○○號函、交通部公路局第二區
　　工程處台中工務段八十八年十二月二十日（八八）二工中字第一二四六三號函、
　　交通部公路局第二區工程處台中工務段九十年二月十五日（九○）二工中字第○
　　一三四七號函、交通部公路局第二區工程處九十年二月十五日（九○）二工工字
　　第六五九四一號函、統一發票影本四份、工程估驗計價總表及工程估驗明細表、
　　驗收記錄等物為證，自堪信為真實。至於上訴人主張被上訴人對於施作工程項目
　　中之ＵＲ八Ｂ二及Ａ三人孔座部分，未依實際施作數量驗收付款，以致短計工程
　　款一百七十九萬七千五百五十一元，又參加人以附件所規定之平均值計算實際施
　　作數量，由契約文件之優先適用效力及定型化契約角度解釋，參加人所引用之附
　　件效力均屬無效，自應回歸系爭工程合約之規定，依上訴人實際實際施作數量結
　　算付款，而非逕行依據平均值之計算結果等情，提出工程合約節本、ＵＲ八Ｂ二
　　斷面圖、差異明細表、Ａ三人孔側面圖、結算表、台十三線五０Ｋ＋八○○－五
　　四Ｋ＋五○○代辦台電公司管路預埋工程移交清冊、人孔資料卡、台灣電力公司
　　材料標準圖、台電結算（未依實做實算計算）少計部分比較明細表、管路工程施
　　工說明書節本、議價記錄及單價資料等物，並聲請參加人提出苗配七一九工程之
　　所有工程日報表、三次抽挖報告、聲請函送土木技師公會鑑定系爭工程實際施作
　　數量，及聲請訊問證人邱添榮為證；被上訴人及參加人均否認上情，被上訴人辯
　　稱：上訴人對於系爭工程之驗收過程中均未提出異議或保留，亦未對於驗收時數
　　量之計算方式表示爭執，並據以結算開立統一發票，經被告給付工程款完畢，上
　　訴人亦已收訖，未表示意見，顯見上訴人對於實際施作數量並無爭執，被上訴人
　　據以給付工程款，並無短計工程款或計算遺漏或錯誤之情事等語，並聲請訊問證
　　人己○○為證，參加人則辯稱：系爭工程業經合約之附件表明係以平均值計算施
　　作數量，參加人於每期驗收時均經兩造同意記錄，上訴人並未對於實際施工數量
　　之計算方式提出異議，或對於計算結果所得之實際施工數量為保留之表示，自無
　　所謂短計施工數量之情事，又平均值僅係便宜之計算方式，被上訴人支付款責任
　　並未因而減輕或免除，要無上訴人所稱定型化約款無效之問題等語，並提出施工
　　補充說明書、台電地下配電工程施工說明書、地下管路組件代號結構與應用之文
　　件、ＲＣ管路組件表、管路工程日報表、地下配電管路材料明細表、「四底二層
　　」之排列及「二底四層」之排列說明、台灣省交通處公路局第二區工程處台中工
　　務段八十八年六月十日（八八）二工中字第○五二八二號函、台灣省交通處公路
　　局第二區工程處台中工務段八十八年六月十日（八八）二工中字第○五一○○號
　　函、交通部公路局第二區工程處台中工務段八十八年十二月二十日（八八）二工
　　中字第一二四六三號函、交通部公路局第二區工程處台中工務段九十年二月十五
　　日（九○）二工中字第○一三四七號函、交通部公路局第二區工程處九十年二月
　　十五日（九○）二工工字第六五九四一號函、更改施工呈核單、統一發票、工程
　　估驗計價總表及工程估驗明細表、驗收記錄、工程驗收報告書、苗栗區營業處通
　　報單、配電管路工程帶挖掘抽驗明細表等物為證。質言之，關於人孔部分之施作
    長度及高度為多少，兩造及參加人均無爭執，所爭執者厥為：被上訴人及參加人
    均認為本件人孔及管路之施作，依兩造契約所附「台電地下管路工程施工說明書
    地下管路組件代號結構應用」之規定，各組件之積點及材料係依管數及深度而定
    ，不分排列之方式及管徑之大小（以上即為人孔寬度問題），均採用平均值計算
    付款，依此付款並無短付之情事；上訴人則認計算施作之數量，應以實際之寬度
    乘以長度及高度，即實際之體積為之，被上訴人及參加人所為依平均值計算其積
    點之制式計算方式，依民法第二百四十七條之一規定應屬無效，應回歸系爭契約
    本文之規定，以實際體積計量付款，依此計算之結果，被上訴人為短付一百七十
    九萬七千五百五十一元云云。經查：
  (一)系爭工程合約內容乃含工程詳細價目單、設計圖、公路工程施工說明書、代辦管
    線工程設計圖其施工說明書及有關文件等附件在內，系爭工程合約第四條記載甚
    明（見原審卷第一○－一一頁）。又系爭工程合約第三條關於工程範圍，乃明定
    如工程詳細價目表及設計圖所載，而卷附「工程詳細價目表」共二頁，就工程項
    目之施工費「日間裝設工程」「夜間裝設工程」規格及說明欄規定「按配電工程
    工作積點表說明規定辦理」，單位為「積點」；同時依兩造契約第六十頁明定UR
    8-B2積點係「101」（見本院卷第七五－七六頁），是上訴人主張「UR8-B2」 數
    量應以實際寬度乘以高度及深度再乘以單價為單位，即以「實際完成之體積」為
    計價之基礎，並稱UR8-B2積點係「126」 ，乃與兩造契約內容有違。又本件契約
    附件「地下管路組件代號結構與運用」第二條、第八條已分別規定「管路組件積
    點及材料之組成；各類組件之積點及材料係依管數及深度而定，不分排列方式及
    管徑之大小，採用平均值計算」，此有該規定節本經上訴人提出在卷可考（見原
　　審卷第二四頁），既稱不分排列方式及管徑大小，概以平均值計算，當然乃只計
　　其長度及深度再乘以平均值以為計量，而不採用實際之施作寬度為之。上訴人就
　　此項規定乃附於兩造工程合約之中，而本件工程合約在簽訂之前，乃經議價之程
　　序，並由上訴人將契約文件悉數回閱覽研究始為簽訂之事實，為其於本院準備
　　程序中所是認（見本院卷第二一六頁），是各該契約文字內容，自為上訴人所可
　　明瞭。而關於該計算方式所以採平均值之方法為之，乃因配電工程之管路配置方
　　式，每因地形、地貌變化多端而有不同，致已訂有二千餘組件，仍有不敷使用之
　　情形，苟凡每一現場有所變動，即需變更設計，並予確切算計，乃有工程之進
　　行，故有本件以平均值為計算標準之設，用以截長補短，但如承包之施工單位就
　　其施工法認確有不宜之不利情形時，亦可申請變更設計，而以變更設計之情形計
　　量等情，為參加人陳述甚明，並經證人即台電公司之設計工程師邱添榮在本院準
　　備程序到庭證述綦詳（見本院卷第五五－五八頁）。而系爭計算標準之平均值究
　　為多少，已於系爭契約第六十頁積點計算表內載明（見本院卷第七十六頁），均
　　於簽約前交由上訴人回研讀，且系爭契約乃經議價程序，始經簽訂，而關於積
　　點及材料項目，亦較年度發包之工程為高，此有參加人所提出其與昱大工程公司
　　八十七年至八十九年度之訂單在卷可考，是本件平均值率乃因個案而有所不同，
　　並經兩造議價協商後所簽訂，並非千篇一律，毫無可變之強制性附合條款，且其
　　截止長補短之結果，關於混凝土一項之數量，亦多於預估值，此為上訴人所是認
　　，是以平均值計算，並非單純有利於被上訴人或參加人，亦非單純不利於上訴人
　　，上訴人指此項契約約定依民法第七十一條及第二百四十七條之一之規定均屬無
　　效，而應全部以實際寬度乘以兩造所不爭執之長度及深度計量計價，乃與契約內
　　容有悖，洵屬無據，殊無可取。
  (二)上訴人雖稱：依雙方工程合約第三條、第五條及施工補充說明第九條之規定，本
    件工程採「實作實算」之計算方式，被上訴人應依上訴人之實作體積給付工程款
    ，蓋按雙方合約第三條規定：「工程範圍：如工程詳細價目表及設計圖」、第五
    條規定：「合約金額：新台幣一千八百八十五萬八仟四佰二十五元整，『如有增
    減』，按照實際驗收數量結量。」，所謂「『如有增減』，按照實際驗收數量結
    算。」，係指合約第三條所指之「工程詳細表」所「預估之工程數量如有增滅」
    ，應按增滅之實際數量結算工程款。如再徵諸施工補充說明第九條：「本代辦工
    程合約內工程項目及數量如有遺漏或錯誤，而於工程上必須者，承包商不得藉故
    推諉或要求加價，完工後依實際完成數量辦理結算」，足見本件工程非「總價承
    包」，而採「實作實算」之計算方式云云。惟按，依據系爭工程合約第五條所定
　　：「合約金額：新台幣一千八百八十五萬八千四百二十五元，如有增減，按照實
　　際驗收數量結算。」，又施工補充說明第八項：「本代辦工程施工應按合約設計
　　圖及臺灣電力公司苗栗營業處委託公路局代辦工程施工說明書等相關規定辦理。
　　」、第九項規定：「本代辦工程合約內工程項目及數量如有遺漏或錯誤，而於工
　　程上必須者，承包商不得藉故推諉或要求加價，完工後依實際完成數量辦理結算
　　。」，由前揭約定內容以觀，系爭工程之工程款預估為一千八百八十五萬八千四
　　百二十五元，最後確認之工程款數額，則係依據實際驗收數量進行結算；若有工
　　程變更或增減工程之情形，關於工程款之計算，則依據系爭工程合約第十條：「
　　甲方對本工程如有變更計畫及增減工程數量之必要時，乙方（即上訴人）接得甲
　　方通知後，須依照新計畫辦理。對於增減數量，雙方依照本合約所定單價計算增
　　減之，如有新增工程項目時，由雙方協議補充單價，倘因甲方變更計畫，而使乙
　　方廢棄已作之工程或已到場之材料時，由甲方實地驗收後，參照本合約所訂單價
　　或比照訂約時料價計給之。」之規定，是以，本件工程款之計算方式係以實際驗
　　收數量進行結算，固無疑義，但無論工程項目有無增減，設計有無變更，暨工程
    項目及數量有無遺漏或錯誤，其「實際完成數量」之計算方式，依上開契約第五
    條所定詳細價目單說明欄有關積點之說明及契約附件「地下管路組件代號結構與
    運用」第二條、第八條之規定，自仍以採平均值計量之方法為之，並不因而即改
    依實際施作之寬度乘以深度及深度之實際體積單位為之。況本件上訴人施作之長
    度並無變更，其施作亦無增加且無依正當之程序申請為設計之變更乙節，為上訴
    人所自認，則無上開所謂「如有增減」或「工項項目及數量如有遺漏或錯誤」，
    應按「實際驗收數量辦理結算」之適用之可言。而上訴人所爭執者，要只就兩造
    已無爭執之施作深度及長度中，捨上述平均值於不用，而改以實際寬度為之而已
    ，但此已屬依約無據，已如前述，是上訴人假契約第三條、第五條及施工補充說
    明第九條之規定，導致應以「實際體積」為「實作實算」，乃曲解系爭工程契約
    之文意，殊無可取，據此算計出之數量及款項，亦屬無據，自無從准許。
　(三)又系爭工程合約第七條規定：「付款辦法：(1)本工程不預付工款，開工後每月五
　　日及二十日各估驗一次，每月五日估驗計價至上月底完成數量，每月二十日估驗
　　計價至該月十五日完成數量，按已完成數量計價付款百分之九十五，其餘百分之
　　五保留至全部工程完工經甲方正式驗收合格後一次付清，春節前得增加估驗一次
　　。(2)本工程合約以及因變更設計增加工作數量或新增項目部分須俟甲方（即被告
　　）完成法定手續再行估驗付款。」，依據前揭規定，系爭工程之付款方式，係按
　　進度估驗、按期付款，最後保留百分之五之工程款，待最後正式驗收後付訖，而
　　非以全部工程完工始確認詳細之工程款數額，則每次估驗時，上訴人對於數量若
　　有爭執，即須提出爭執，由被上訴人及參加人再行估驗加以確認，一旦兩造對於
　　估驗記錄沒有異議後，被上訴人即須據以付款，而上訴人亦有權請領該部份之工
　　程款，是以，系爭工程之實際施作數量，應係以參加人之管路工程日報、驗收紀
　　錄、工作驗收報告書之記載為憑。再由所提出之管路工程日報表觀之，，上訴人
　　對於每日施工之數量記載，業經簽認同意，並未表示異議，此有參加人提出之管
　　路工程日報為證，又參加人依據管路工程日報及驗收紀錄、工程驗收報告書之記
　　載，並按照系爭工程合約附件之台電地下配電管路工程施工說明書第二項施工期
　　間注意事項第五點之項第五點之規定：「工量計算：按本公司所訂『配電工程工
　　作積點表』及『地下管陸組件代號結構與應用』（如附表六）計算工量。」及地
　　下管路組件代號結構與應用第二點之規定：「管路組件基點及材料之組成：各類
　　組件之基點及材料係依管數及深度而定，不分排列方式及管徑之大小，採用平均
　　值計算。」，以既定之基點，採用平均值計算所得之工程款項，知會上訴人後，
　　上訴人即據以開立統一發票，向被上訴人請領系爭款項，此有參加人提出之驗收
　　紀錄、工程驗收報告書、配電管路工程帶挖掘抽驗明細表、苗栗區營業處通報單
　　、工程估驗計價明細表、工程估驗計價總表、統一發票等物為證，上訴人對於參
　　加人依據平均值計算所得之工程款數額並無異議，亦未提出更改施工呈核單，要
　　求更正驗收紀錄或為數量、計價方式之保留，且據以領款，顯見上訴人對於參加
　　人所為之驗收紀錄中，關於實際施作數量之計算結果，業經同意，並無疑義，則
　　系爭工程之實際施作數量即應以參加人之驗收紀錄為準，而據以計算之工程款，
　　並無短計工程款之違誤，上開以平均值計量計價之約定，既屬合法有效，上訴人
　　於驗收並領款後，再以應採計以實際施作寬度所算計出來之實際體積計價，自屬
　　依法無據。
六、綜上所述，本件工程以平均值計量計價之約定，既屬合法有效，上訴人於驗收付
    款後主張應採計以實際施作之寬度所算計之實際體積計價，既屬依法無據，則上
    訴人依系爭工程合約之法律關係，請求片面依上述實際施作寬度為基礎之實際體
    積計出之短付款項一百七十九萬七千五百五十一元，及其法定遲延利息，為無理
    由，應予駁回。上訴人之訴既經駁回，其假執行之聲請，亦失所附麗，應併予駁
    回。原審因而為上訴人敗訴之判決，依法尚無不合，上訴意旨仍執陳詞，指摘原
    判決不當，聲明求予廢棄改判，為無理由，應予駁回。
七、又上訴人就本件應依實際之施作體積計量計價之主張既屬依法無據，又系爭計量
    計價所引用之平均值數額，既於簽訂之前，即由上訴人回研讀而後簽約，且為
    契約之一部分，則上訴人主張依何種方式可以算出以寬度為基礎之實際體積及該
    平均值究如何定之，是否與平均值之正確數額相符，即無予調查審認之必要。又
    本件之事證已臻明確，兩造及參加人之其餘主張及舉證，核與判決之結果無，
    爰不一一論述，均併此明。
八、據上論結，本件上訴為無理由，依民事訴訟法第四百四十九條第一項、第七十八
    條，判決如主文。
中　　　華　　　民　　　國　　九十一　　年　　 十二　　 月　　三十一　　日
~B1民事第五庭審判長法　官　陳滿賢
~B2　　　　　　　　法　官　古金男
~B3　　　　　　　　法　官　朱　樑
右為正本係照原本作成。
如對本判決上訴，須於收受判決送達後二十日內向本院提出上訴書狀，其未表明上訴
理由者，應於提出上訴後二十日內向本院提出上訴理由書（須按他造人數附具繕本）
，並繳納送達用雙掛號郵票拾份（每份拾肆元）。
上訴時應提出委任律師或具有律師資格之人之委任狀；委任有律師資格者，另應附具
律師及格證書及釋明委任人與受任人有民事訴訟法第四百六十六條之一第一項但書或
第二項（詳附註）所定關係之釋明文書影本。
~B 　 　　　　　　書記官　陳秀真
中　　　華　　　民　　　國　　九十二　　年　　　一　　　月　　　三　　　日
附註：
民事訴訟法第四百六十六條之一（第一項、第二項）
對於第二審判決上訴，上訴人應委任律師為訴訟代理人。但上訴人或其法定代理人具
有律師資格者，不在此限。
上訴人之配偶、三親等內之血親、二親等內之姻親，或上訴人為法人、中央或地方機
關時，其所屬專任人員具有律師資格並經法院認為適當者，亦得為第三審訴訟代理人
。
                                                                        Ｈ
